---
title: "Importação de Dados"
output:
 html_document:
    toc: true 
---

```{r setup, include=FALSE}
knitr::opts_chunk$set(results = "hide", fig.show = "hide", message = FALSE, warning = FALSE)
```

Neste primeiro módulo, iremos abordar o básico de como importar arquivos tabulares para dentro do R.

```{r}
library(tidyverse)
```

Em primeiro lugar, é interessante entender como o R trata o seu **Diretório de Trabalho (working directory)**. Para isso, vamos abordar a importância dos **PROJETOS**.

Ao abrir esse curso utilizando a função `use_course()`, o RStudio automaticamente baixou os arquivos do curso e abriu uma nova janela do RStudio. Ali no canto superior direito do RStudio deve ter um escrito "curso_suzano". Se não estiver, ou se estiver escrito "Project: (none)", levante a mão e nos avise porque alguma coisa deu errado.

Um projeto no R é determinado por um arquivo ".Rproj". Ao clicar duas vezes nesse arquivo (ou usar o `use_course()`), o RStudio entenderá que aquela pasta é seu diretório de Trabalho.

Ao rodar a função abaixo, você obterá a pasta onde foi extraído o *curso_suzano.zip*.

```{r}
getwd()
```

O R só entendeu essa pasta como seu diretório de trabalho porque você está em um projeto. Caso contrário, sua pasta inicial, por *default*, seria a pasta "C:/users/*seu_usuario*/Documents", que é o diretório onde o R provavelmente está instalado.

Nossa recomendação é sempre trabalhar:
*  Dentro de um projeto;
*  Colocar todos os arquivos que serão utilizados dentro do projeto.

Dessa forma, pra compartilhar um projeto do R com outro usuário de sua equipe, basta mandar a pasta inteira, e tudo estará lá dentro pronto pra usar.

Dito isso, vamos ao que interessa:


## O pacote readxl

O pacote `readxl` é um pacote que, apesar de fazer parte do *core* do Tidyverse, de forma que você vai precisar carregá-lo manualmente todas as sessões usando o `library(readxl)`.

```{r}
library(readxl)
```

O pacote `readxl` é pensado para ler tanto arquivos antigos, no formato `.xls`, do Excel 98-2003, quanto os arquivos modernos `.xlsx`.

Para testar esse arquivo, dentro da pasta *data* do curso, temos um arquivo chamado `nimbus.xlsx`. 

> A planilha `nimbus` é uma tabela que vamos usar como exemplo, contendo medições de ozônio no hemisfério sul, coletadas pelo satélite NIMBUS-7 da NASA em Outubro de 1985. É um set de dados histórico, porque mostrou evidência do buraco na camada de ozônio logo depois que o buraco foi reportado pela primeira vez.

## A função read_excel

A função utilizada para ler arquivos dos dois tipo é a função `read_excel()`.

Vamos testar:

```{r}
nimbus <- read_excel("data/nimbus.xlsx")
```

Alguns comentários:
(@) Perceba que usamos o símbolo `<-`. Esse símbolo "salva" o arquivo lido como um objeto. Caso você não **atribua** esse arquivo a um objeto, o R simplesmente irá ler o seu arquivo e *printar* a tabela lida na sua tela.

```{r}
read_excel("data/nimbus.xlsx")
```

(@) A função `read_excel()` tem algumas particularidades. Caso seja usada sem mais nenhum parâmetro (já vamos chegar lá), ela:
  a) Lê os arquivos a partir da primeira linha;
  b) Considera a primeira linha lida como "cabeçalho" (header);
  c) Lê a primeira aba da planilha;
  d) "Advinha" o tipo de dado em cada coluna (número, texto, lógico etc).


## Os parâmetros da função read_excel

Para contornar esses padrões, é necessário fazer isso, explicitamente, ao chamar a função. Vamos a alguns exemplos:

* Ler um arquivo a partir de outra linha que não a primeira.
    + Para isso, vamos usar o parâmetro `skip`, e informar quantas linhas queremos "pular". Nesse caso, não vai fazer sentido, pois nossa informação começa na linha 01 mesmo.

```{r}
nimbus <- read_excel("data/nimbus.xlsx", skip = 1)
```

* Ler outras abas da planilha
    + Em primeiro lugar, vamos usar a função `excel_sheets()` que nos mostra quais são as abas da planilha em questão;
    + Em seguida, vamos usar o parâmetro `sheet` pra nomear qual aba vamos ler. Nesse caso só existe uma aba, mas você entendeu como funciona, né?
    
```{r}
excel_sheets("data/nimbus.xlsx")

nimbus <- read_excel("data/nimbus.xlsx", sheet = "nimbus")
```

* Determinar qual o tipo de dado em uma determinada coluna (ou em todas elas)
    + Na aba `Environment`, no quadrado superior direito do RStudio, você vai ver o objeto `nimbus`, que importamos para o R nos blocos acima. Você vai ver que a coluna `date` foi lida corretamente como o tipo *num (número)*, ou seja, o R entendeu que ela é um número, não uma data;
    + Vamos corrigir isso utilizando o parâmetro `col_types`;
    + No parâmetro `col_types`, podemos atualizar todas as colunas, mas só vamos atualizar a coluna `date`, deixando o R advinhar o resto.
    
```{r}
nimbus <- read_excel("data/nimbus.xlsx", col_types = c("date", "guess", "guess", "guess"))
```

O perigoso aqui é que, caso você erre o tipo da coluna e o R não consiga converter para o tipo de dado que você indicou, todos os dados daquela coluna serão lidos como vazios (ou `NA`, que é o código para não-valor do R). Em tabelas muito grandes essa etapa pode ser um pouco complicada, caso sua base não esteja organizada antes de importar.

Existem diversos outros parâmetros para a função `read_excel()`, assim como para qualquer outra função. O jeito mais simples de saber todos eles é através da função de ajuda. Podemos acessar o tópico de ajuda para qualquer função utilizando o símbolo `?` antes do nome da mesma, como em `?funcao`.

Vamos tentar:

```{r eval=FALSE }
?read_excel
```


## O pacote readr e seus filhos

No nosso dia a dia, os arquivos em formato excel são os mais comuns, mas você pode receber também em outros formatos, como o `.csv`, que também é bem comum.

Para o csv, em específico, existe um pacote do Tidyverse chamado readr. CSVs têm uma particularidade importante de ser abordada.

O pacote `readr` possui uma serie de funções associadas para leitura de diversos tipos de arquivos:

Função              | Tipo de arquivo 
------------------  | ------------------
`read_csv()`        | Comma separated values
`read_csv2()`       | Semi-colon separate values
`read_delim()`      | General delimited files
`read_fwf()`        | Fixed width files
`read_log()`        | Apache log files
`read_table()`      | Space separated files
`read_tsv()`        | Tab delimited values

Para os arquivos mais comuns, aqueles do tipo CSV, existe um truque cultural.

  Apesar de CSV significar **COMMA SEPARATED VALUES**, ou "Valores Separados por Vírgula", quando um sistema operacional em língua portuguesa salva um CSV, os valores não são separados por vírgula, e sim por ponto-e-vírgula.
  
  > "Mas por quê, meu consagrado?", você deve estar se perguntando
  
  Porque nós, assim como alguns outros países, utilizamos a vírgula como separador decimal, o que faria uma confusão dos diabos caso utilizássemos a vírgula também como separador de valores. No caso de um arquivo gringo, ou exportado de alguns sistemas, o ponto é o separador decimal, o que deixa a vírgula livre para ser o separador dos valores.

Por isso, existem duas funções separadas para ler arquivos, dependendo de sua origem: a função `read_csv`, para arquivos csv "gringos" (os separados por vírgula mesmo), e `read_csv2`, para arquivos csv "brasileiros" (os separados por ponto-e-vírgula).

Deixei dois arquivos `nimbus` na pasta `data`, cada um em um formato, pra gente treinar.

Agora é com você. Case a função com o arquivo correto e verifique se leu corretamente ali na aba "Environment".

```{r}

```

## Outros tipos de arquivo

Além de arquivos de excel, e arquivos "planos" (como são chamados aqueles lidos pelo pacote `readr`), você pode se deparar com uma série de outros tipos de arquivos tabulares.

Abaixo uma lista de pacotes para outros tipos:

Pacote  | Tipo de arquivo
-------- | -----
haven    | SPSS, Stata, e SAS files
jsonlite | json
xml2     | xml
httr     | web API's
rvest    | páginas web (web scraping)
DBI      | databases
sparklyr | dados carregados no spark (Big Data)


## Bônus - Ctrl C e Ctrl V no R? 

Como bônus, vamos ensinar vocês a colar *pequenas* tabelas direto no R.

Para isso, vamos precisar instalar o pacote `datapasta`.

```{r eval=FALSE}
install.packages("datapasta")
library(datapasta)
```

Agora, você pode copiar um pequeno pedaço de tabela (Abra a `nimbus` no excel e copie as 10 primeiras linhas). Voltando aqui pro RStudio abra 

        Tools > Addins > Browse Addins > Paste as tribble > Execute

Faça isso no espaço abaixo:
        
```{r echo=TRUE}




```

Você vai perceber alguns problemas. A Data vai vir como caractere, as vírgulas desapareceram (você teria que trocar por ponto no excel antes de copiar).

De toda forma, as vezes esse truque pode ser útil.

Você consegue, dentro do "Browse Addins", configurar "atalhos" para esse (e outros) Addins. Aqui no meu computador, por exemplo, eu configurei como *Ctrl + Shift + V* pra colar como tribble.

